【裁判字號】    88,易,1053
【裁判日期】    890531
【裁判案由】    違反著作權法
【裁判全文】
臺灣新竹地方法院刑事判決                        八十八年度易字第一五三號
    公  訴  人  臺灣新竹地方法院檢察署檢察官
    被      告  丙○○
右列被告因違反著作權法案件，經檢察官聲請以簡易判決處刑（八十八年度偵字第六
００七號），嗣經本院改依通常程序審理，本院判決如左︰
    主  文
丙○○無罪。
    理  由
一、本件聲請簡易判決處刑意旨略以：被告丙○○係設於新竹縣竹東鎮○○路○段六
    一一號一樓「原住民」飲食店之負責人，明知其於八十八年六月二十日開始使用
    供不特定人點唱用之電腦伴唱機內所含之「一代女皇」、「買醉」、「港邊甘是
    男性傷心的所在」、「海角天涯」、「珍重我的愛」五首詞曲，係屬告訴人甲○
    ○○股份有限公司（以下簡稱告訴人美華公司）專有公開演出、公開上映之音樂
    及視聽著作財產權，竟仍基於概括之犯意，自八十八年六月二十日起，未經著作
    權人即告訴人美華公司之同意或授權，連續於上開店內之公眾得出入之場所，以
    前開伴唱機供不特定人點播而以公開演出、上映之方法侵害告訴人美華公司之著
    作財產權，迨於八十八年八月二日為警會同告訴人美華公司人員丁○○當場查獲
    ，並扣得上開租用之電腦伴唱機一台、鍵盤一個、點歌本一本，因認被告涉有違
    反著作權法第九十二條之罪嫌等語。
二、按犯罪事實應依證據認定之，無證據不得推定其犯罪事實，刑事訴訟法第一百五
    十四條定有明文。又被告否認犯罪事實所持之辯解，縱屬不能成立，仍非有積極
    證據足以證明其犯罪行為，不能遽為有罪之認定。且認定不利於被告之事實，須
    依積極證據，苟積極證據不足為不利於被告事實之認定時，即應為有利於被告之
    認定，更不必有何有利之證據。最高法院三十年上字第一八三一號、三十年上字
    第八一六號亦著有判例。公訴人認被告涉有違反著作權法第九十二條之罪嫌，無
    非係以後述之論述為其主要論據：（一）告訴人美華公司之代理人丁○○於警訊
    中之指述。（二）內政部著作權登記謄本、相關著作財產權授權證明書等附卷可
    稽。（三）另有電腦點唱機一台、鍵盤一個、點歌本一本等扣案足資佐證。
三、訊據被告丙○○固不否認自八十八年六月中旬起承租設於新竹縣竹東鎮○○路○
    段六一一號一樓之「原住民」飲食店，並自八十八年七月初起開始提供電腦伴唱
    機供不特定客人點播之情事，惟堅決否認有違反著作權法犯行，並辯稱伊僅經營
    約一個月，且未曾聽過客人點唱過上開五首音樂詞曲等語。經查：
（一）「一代女皇」、「買醉」、「港邊甘是男性傷心的所在」、「海角天涯」、「
      珍重我的愛」五首詞曲「音樂著作」，確係原著作財產權人寶麗金音樂出版管
      理股份有限公司（以下簡稱寶麗金公司）於八十七年八月一日將著作財產權讓
      與予告訴人美華公司，有著作財產讓與證明書一紙、內政部著作權登記謄本四
      紙及內政部著作權執照附卷可稽。按著作人除本法另有規定外，專有公開演出
      其語文、音樂或戲劇、舞蹈著作之權利。著作人專有以擴音器或其他器材公開
      演出其表演之權利。但將表演重製或公開播送後再以擴音器或其他器材公開演
      出者，不在此限，著作權法第二十六條定有明文。告訴人美華公司係上開五首
      詞曲音樂著作之著作財產權人，自專有公開演出之權利。
（二）第查，被告就上開五首音樂詞曲縱未經「公開演出」之授權，然被告自警訊、
      偵查中以迄本院審理時雖均不否認有提供扣案之電腦伴唱機供不特定客人點唱
      ，惟未曾自白曾有客人點播、演唱過上開五首音樂詞曲，並辯稱伊未曾聽過客
      人點唱過上開五首音樂詞曲等情。按著作權法第九十一條、第九十二條關於侵
      害他人著作財產權之刑事處罰規定，乃為實害犯，必有實際之侵害行為，而侵
      害他人之著作財產權，始構成該罪，此觀著作權法第九十一條第一項規定：「
      擅自以重製之方法侵害他人之著作財產權．．．」、同法第九十一條第二項規
      定：「意圖銷售或出租而擅自以重製之方法侵害他人之著作財產權．．．」及
      同法第九十二條規定：「擅自以公開口述、公開播送、公開上映、公開演出．
      ．．或出租之方法侵害他人之著作財產權．．．」即明。而本件被告雖現場提
      供演唱器材（例如麥克風、喇叭．．．等）供不特定客人「公開演出」扣案之
      電腦伴唱機內所收錄之音樂詞曲，然電腦伴唱機內所收錄之詞曲數量龐大，實
      難據此即推定確曾有不特定客人點播，而利用被告現場提供之演唱器材（例如
      麥克風、喇叭．．．等）「公開演出」上開五首詞曲「音樂著作」之情事。況
      依首揭刑事訴訟法第一百五十四條之規定，犯罪事實應依證據認定之，無證據
      自不得以推定之方式認定犯罪事實。且被告否認犯罪事實所持之辯解，縱屬不
      能成立，仍非有積極證據足以證明其犯罪行為，亦不能遽為有罪之認定。據此
      ，自不能僅以被告提供扣案之電腦伴唱機供不特定客人點播，並現場提供演唱
      器材（例如麥克風、喇叭．．．等）供不特定客人「公開演出」扣案之電腦伴
      唱機內所收錄之詞曲，即遽以擬制、推定之方式認定必有不特定之客人點播，
      而以被告現場提供之演唱器材（例如麥克風、喇叭．．．等）「公開演出」上
      開五首詞曲「音樂著作」之事實，否則告訴人美華公司豈非只需查知被告或任
      何業者所使用之電腦伴唱機內有上開五首詞曲「音樂著作」時，即可以擬制、
      推定之方式直接認定有不特定之客人曾點播，而現場以演唱器材（例如麥克風
      、喇叭．．．等）「公開演出」上開五首詞曲「音樂著作」之事實；再據此推
      論，是否任何詞曲音樂著作財產權人，只需知悉任何業者所使用之電腦伴唱機
      內有著作財產權人享有著作財產權之任何詞曲「音樂著作」時，亦均可以擬制
      、推定之方式直接認定有不特定之客人曾點播，而現場以演唱器材（例如麥克
      風、喇叭．．．等）「公開演出」任何詞曲「音樂著作」之事實，此顯與首揭
      規定與判例之意旨不合。況一般業者所經營之場所均係公眾得出入之場所，告
      訴人美華公司倘欲蒐證業者提供電腦伴唱機供不特定客人點播，而現場以演唱
      器材（例如麥克風、喇叭．．．等）「公開演出」上開五首詞曲「音樂著作」
      之事實，當非難事，自不能因告訴人美華公司舉證之不備或怠惰，即將舉證責
      任倒置，而反課以被告之舉證責任。況被告並無自證無罪之義務，縱告訴人美
      華公司確有蒐證困難之情事，然亦僅屬舉證之問題，尚不得因蒐證、舉證之困
      難，即反課以被告自證無罪之義務。且被告雖提供電腦伴唱機供不特定客人點
      播，並現場提供演唱器材（例如麥克風、喇叭．．．等），惟倘無不特定之客
      人曾點播，並現場以被告提供之演唱器材（例如麥克風、喇叭．．．等）「公
      開演出」上開五首詞曲「音樂著作」，被告自無從就此不存在之事實加以舉證
      ，故此乃犯罪事實必有積極證據足以證明其犯罪行為，否則即不能遽為有罪推
      定之精神所在。是告訴人美華公司自不得以蒐證不易，而僅以業者使用扣案之
      電腦伴唱機內有上開五首詞曲「音樂著作」，即逕以此「擬制」、「推定」之
      方式認定確有不特定客人點播，並以被告提供之演唱器材（例如麥克風、喇叭
      ．．．等）「公開演出」上開五首詞曲「音樂著作」之事實。
（三）或有謂：業者長時間提供電腦伴唱機供不特定客人點播，並現場提供演唱器材
      （例如麥克風、喇叭．．．等）供不特定客人「公開演出」電腦伴唱機內所收
      錄之詞曲，即可推知有不特定之客人點播，而以業者現場提供之演唱器材（例
      如麥克風、喇叭．．．等）「公開演出」上開五首詞曲「音樂著作」之事實。
      然此非但與刑事訴訟法第一百五十六條第三項所定：被告未經自白，又無證據
      ，不得判斷其罪行之規定不合。況業者提供之電腦伴唱機、鍵盤及點歌本等物
      ，縱或可能成為犯罪所用之物（按必犯罪成立，始能謂為供犯罪所用之物），
      惟終不得謂持有可供犯罪所用之物，即可推定犯罪。蓋如前所述所謂「公開演
      出」乃可以以任何器材（例如麥克風、喇叭．．．等）演出，則若謂持有可供
      演出之物，即可推犯罪，豈非謂持有任何可供演出之物例如口琴、笛子、蕭、
      鋼琴．．．等等器材，亦可推定犯罪？況本院因審判職務上乃知告訴人美華公
      司業就與本案相類之案件提出多件告訴，並均經提起公訴在案，且告訴人美華
      公司就與本案相類之案件均係先指派該公司市場調查員至業者經營之公眾得出
      入之場所（例如餐廳、ＴＶ－ＰＵＢ．．．），而假藉消費之名義點播、演唱
      業者提供之電腦伴唱機內之上開五首音樂詞曲，嗣確認業者提供之電腦伴唱機
      內確收錄有上開五首音樂詞曲後，再據以提出告訴，而請求公訴人准予搜索查
      扣業者之電腦伴唱機、鍵盤及點歌本等物，然被查獲之業者提供電腦伴唱機供
      不特定客人點播，而現場以演唱器材（例如麥克風、喇叭．．．等）「公開演
      出」電腦伴唱機內收錄之詞曲之期間（即開始提供至被查獲之期間）長短不一
      ，期間短者約僅一、二個月或數個月不等（例如本件，詳如後述），有本院八
      十八年度易字第三八三、五０五、五三０號刑事判決附卷可稽，故理論上亦不
      能排除可能出現僅提供電腦伴唱機供不特定客人演出數日即可能因告訴人之告
      訴而被查獲之情形。據此，或有泛以業者長時間提供電腦伴唱機供不特定客人
      點播，並現場提供演唱器材（例如麥克風、喇叭．．．等）供不特定客人「公
      開演出」電腦伴唱機內所收錄之詞曲，即遽以推知有不特定之客人點播，而以
      業者現場提供之演唱器材（例如麥克風、喇叭．．．等）「公開演出」上開五
      首詞曲「音樂著作」之事實，實絕難以令人信服。蓋此所謂「長時間」之定義
      為何？多久始謂長時間？總而言之，豈能以業者尚且不知之事實，即以時間之
      長短推論犯罪事實？
（四）再查，告訴人美華公司就與本案相類之案件均係先指派該公司市場調查員至業
      者經營之公眾得出入之場所（例如餐廳、ＴＶ－ＰＵＢ．．．），而假藉消費
      之名義點播、演唱業者提供之電腦伴唱機內之上開五首音樂詞曲，嗣確認業者
      提供之電腦伴唱機內確收錄有上開五首音樂詞曲後，再據以提出告訴，而請求
      公訴人准予搜索查扣業者之電腦伴唱機、鍵盤及點歌本等物，已如前述。然本
      件告訴人美華公司提出告訴之場所即「原住民」咖啡屋，告訴人美華公司早於
      八十七年十一月十三日即曾對劉肇昌提出告訴，嗣雖經檢察官提起公訴，然業
      據本院以劉肇昌非實際經營人，而以八十八年度易字第三八三號為劉肇昌無罪
      判決，有該刑事判決附卷可稽。又依前開刑事判決，乙○○乃係「原住民」咖
      啡屋之股東及房東，且本件被告確係於八十八年六月十六日開始向乙○○承租
      該「原住民」咖啡屋（連同電腦點唱機等所有設備一起承租），並自八十八年
      七月初開始經營該「原住民」咖啡屋，然至八十八年八月二日即經告訴人美華
      公司提出告訴而會警前往查獲，期間僅約一個月，此有被告提出之租賃契約書
      一份附卷可證。參以證人即告訴人美華公司市場調查人員丁○○亦到場證稱係
      八十八年六月十日前往消費調查，並點唱「一代女皇」、「買醉」、「港邊甘
      是男性傷心的所在」及其他與告訴人美華公司無涉之其他歌曲等情明確，並提
      出現場簡圖、原住民咖啡屋空白點歌單、餐飲發票收據各一紙為證。然觀諸該
      餐飲發票收據一紙負責人確係蓋用「００妹」（按該發票收據係影本，該負責
      人印文前二字不清晰），核與被告所辯該「原住民」咖啡屋係於八十八年六月
      十六日始向乙○○承租，並自八十八年七月初始開始經營等情相符。據此，顯
      然本件係因告訴人美華公司不甘前開對劉肇昌提出之告訴，經本院為無罪之判
      決，乃又於八十八年六月十日再度前往假藉消費查證後，再提起本件告訴，惟
      適遇乙○○於八十八年六月十六日起將該「原住民」咖啡屋出租予被告甚明。
      是告訴人美華公司之市場調查人員丁○○縱曾於八十八年六月十日前往「原住
      民」咖啡屋假藉消費點唱「一代女皇」、「買醉」、「港邊甘是男性傷心的所
      在」及其他與告訴人美華公司無涉之其他歌曲，然斯時既尚非係被告經營，自
      無從證明被告曾以扣案之電腦點唱機供不特定之客人點播，並以被告現場提供
      之演唱器材（例如麥克風、喇叭．．．等）「公開演出」上開五首詞曲「音樂
      著作」。又揆諸首揭說明，被告否認犯罪事實所持之辯解，縱屬不能成立，仍
      非有積極證據足以證明其犯罪行為，亦不能遽為有罪之認定。且認定不利於被
      告之事實，須依積極證據，苟積極證據不足為不利於被告事實之認定時，即應
      為有利於被告之認定，更不必有何有利之證據。據此，被告既否認犯罪，告訴
      人美華公司亦無法證明被告確曾以扣案之電腦點唱機供不特定之客人點播，並
      由被告現場提供之演唱器材（例如麥克風、喇叭．．．等）「公開演出」上開
      五首詞曲「音樂著作，且無其他積極證據足以認定被告確曾以扣案之電腦點唱
      機供不特定之客人點播，並由被告現場提供之演唱器材（例如麥克風、喇叭．
      ．．等）「公開演出」上開五首詞曲「音樂著作之事實，自應為有利於被告之
      認定。
四、綜上，被告既否認曾有客人點播、現場演唱上開五首詞曲「音樂著作」之情事，
    又無積極證據足以證明確有其他不特定之消費者曾點播、現場演唱上開五首詞曲
    「音樂著作」，自不得以「擬制」、「推定」之方式認定曾有不特定之消費者點
    播、現場演唱過上開五首詞曲「音樂著作」之事實。據此，不論被告之辯解是否
    可採，然本件既無積極證據足為不利於被告事實之認定，即應為有利於被告之認
    定，更不必有何有利之證據。揆諸前開說明，本件既不足以認定被告曾以「公開
    演出」或「公開上映」方法侵害告訴人美華公司之上開五首詞曲「音樂著作」之
    著作財產權，復查無其他證據足資認被告有何違反著作權法之情事，應認為被告
    之犯罪尚不能證明，爰依法為其無罪判決之諭知。
據上論斷，應依刑事訴訟法第四百五十二條、第三百零一條第一項，判決如主文。
本案經檢察官黃仁宏到庭執行職務。
中    華    民    國      八十九      年      五    月      三十一      日
                                臺灣新竹地方法院刑事第二庭
                                     法   官   汪  銘  欽
右正本證明與原本無異。
如不服本判決，應於判決送達後十日內向本院提出上訴狀( 應附繕本 )，上訴於
臺灣高等法院。
                                     書記官     朱  志  平
中    華    民    國   八十九    年    五    月     三十一     日


司法院資訊處製作；財團法人民間司法改革基金會備份。
